臺灣高等法院刑事判決
109年度上易字第901號
上  訴  人  臺灣士林地方檢察署檢察官
被      告  柯仲澤

上列上訴人因被告詐欺案件，不服臺灣士林地方法院於中華民國
109年4月9日所為108年度易字第802號第一審判決（起訴案號：
臺灣士林地方檢察署108年度調偵字第526號），提起上訴，本院
判決如下：
    主  文
上訴駁回。
    理  由
一、本案經本院審理結果，認第一審判決對被告柯仲澤為無罪之
    諭知，核無不當，應予維持，並引用第一審判決書記載之證
    據及理由（如附件）。
二、檢察官上訴意旨略以：
　㈠被告於偵查中供承其委託告訴人林文海修理本案車輛，於告
    訴人告知修理費為新臺幣（下同）28萬餘元時，其已沒有能
    力支付。且依告訴人所述，被告未曾向告訴人表示擬分期支
    付修理費。據此，足證被告於委託告訴人修車時，已陷於無
    資力之狀態，有詐欺之故意。
　㈡被告向告訴人交付發票人江筱平、票面金額25萬元支票1紙之
    原因，僅係為取回告訴人保管之本案車輛鑰匙，其供稱長期
    向江筱平借用支票，於票載發票日屆至前會將票款存入，然
    上開支票嗣經跳票，足證被告當時除無資力付款外，亦無付
    款之真意。又依告訴人及被告於警詢時所述，被告向告訴人
    交付上開支票之時間，應係106年4月5日。參酌江筱平之支
    票帳戶於106年3月6日已有退票紀錄，是上開支票係於何時
    交付，攸關被告有無付款真意，原判決認係於106年2月間交
    付告訴人，有判決不備理由之違誤。
　㈢本案車輛放在告訴人處，係因被告未付清餘款，告訴人不同
    意被告取回所致，非被告主動將車輛留在告訴人處。又被告
    於所交付之票據未獲兌現後，僅空言表示每月分期償還1萬5
    千元，未見履行。原判決認被告將本案車輛放在告訴人處，
    且非始終避不見面，而為有利於被告之認定，尚非妥適等語
    。
三、經查：
  ㈠按刑法第339條第2項之詐欺得利罪，須行為人自始主觀上有
    為自己或第三人不法所有之意圖，客觀上係以詐術取得財產
    上不法利益或使第三人得之者，始克成立。至於被告是否自
    始即有意圖為自己或第三人不法所有之犯意？其有無詐術行
    為之實行？就此等犯罪構成要件，均應由檢察官負實質舉證
    之責。本案依檢察官提出之證據資料，固可證明被告於105
    年3月30日將車輛交由告訴人修理，告訴人初估修理費18萬
    元，已向被告收取4萬元，後來追加修理費為28萬134元，經
    被告同意後，迄105年9月間修車完成，因被告表示無力以現
    金一次付清餘款24萬134元（28萬134元－4萬元），告訴人遂
    將該車扣留至106年2月11日，嗣該車於106年2月11日遭貸款
    債權公司拖吊後，被告出面向告訴人交付面額25萬元之支票
    及本票各1紙，且於106年4月5日屆期均不獲兌現之事實。惟
    類此民事契約關係之當事人間，未能依債務本旨履行給付之
    情形，其原因非僅一端，未必均自始即有詐欺之犯意及行為
    ，不能僅以被告單純債務不履行之狀態，遽認其自始即有不
    法所有之意圖且施用詐術。考量本案修車期間非短，幾達半
    年之久，難保個人之財力狀況必無變動之可能，且被告起初
    已支付部分修車費，於修車完成後同意告訴人扣留車輛、交
    付票據，非無處理債務之舉，縱所交付之票據屆期不獲兌現
    ，仍與告訴人協商分期償還事宜，並未避不見面，已於原審
    與告訴人達成和解，目前遵期履行中，業經告訴人到庭陳明
    屬實（本院卷第83頁），並有原審108年度審附民字第485號
    和解筆錄可稽（審易2063卷第61頁）。是被告所辯其無詐騙
    告訴人之意思，僅因個人經濟狀況於修車期間發生變化，導
    致無力一次付清餘款等語，尚非全然不足採信。而被告於偵
    訊時所供告訴人後來告知追加後之修理費金額時，其已「沒
    有能力支付」（他4955卷第60頁），係謂沒有能力一次付清
    ，但仍可分期給付乙情，已據被告於原審陳述明確（原審卷
    第33頁）。審酌當時應支付之修車費餘額為24萬餘元，非屬
    甚為龐大之鉅款，一般經濟狀況不佳者，固無力一次付清，
    但仍可藉由分期付款方式履行，且因尚有相當期間可以籌款
    ，認為屆時可順利付款而先行同意進行修車，並無明顯違反
    常情之處。即令被告當時未向告訴人表明尚須籌款或分期支
    付，不能遽謂其必已陷於毫無資力之狀態且無付款之真意。
    上訴意旨僅憑被告上開偵查中所述內容，及告訴人表示被告
    當時未提及分期付款等由，遽謂被告於委託告訴人修車時已
    陷於無資力之狀態，且有詐欺之故意云云，尚嫌率斷。
　㈡被告於原審審理時供稱：我先把車子留置在告訴人的維修廠
    ，後來跟友人江筱平借支票交給告訴人，為了展現誠意，並
    於同一天簽發本票交給告訴人等語（原審卷第94頁）。而告
    訴人於偵訊及原審審理時亦稱：106年2月11日我發現車輛遭
    貸款公司吊走，我通知被告，被告當天就拿1張支票給我，
    跟我換汽車鑰匙，本票應該是跟支票一起交給我太太等語（
    他4955卷第51頁、原審卷第85頁）。徵諸告訴人提出之本票
    、支票及退票理由單影本所示（他4955卷第41至42頁），被
    告當時所簽發本票之發票日為106年2月11日，而所交付支票
    之票載發票日與本票到期日相同，均為106年4月5日。綜上
    ，足認被告係於106年2月11日接獲告訴人通知本案車輛遭拖
    吊後，於同日簽發上開本票(到期日106年4月5日)，並交付
    上開遠期支票（票載發票日亦是106年4月5日）予告訴人，
    以擔保將於106年4月5日支付款項。原判決勾稽上開事證，
    認被告係於106年2月間交付告訴人上開支票，並無違誤。至
    於告訴人固曾於警詢時稱：106年4月5日被告來我車廠欲取
    回汽車鑰匙，並當面交付上開支票，表示「屆期會付清餘款
    」，但該支票「屆期跳票」等語（他4955卷第33頁）。惟依
    退票理由單所示（他4955卷第42頁），上開支票之票載發票
    日及告訴人提示付款日均是106年4月5日，倘被告果遲至106
    年4月5日當天始向告訴人交付上開支票（即期支票），則告
    訴人係於收票當天向金融機構提示付款，被告必須立即支付
    票款，非屬信用擔保之用，何必表示「屆期會付清餘款」？
    倘告訴人確係於收票當天立即向金融機構提示跳票，無須等
    待約定期限屆至，又何必謂該支票是「屆期跳票」？可見告
    訴人於警詢時所述其收受上開支票之日期明顯有誤，連同被
    告於警詢時所稱：本票106年4月5日到期後我才開支票給告
    訴人云云（他4955卷第29至30頁），均與上揭事證不合，相
    較之下，自應以被告於原審審理時、告訴人於偵訊及原審審
    理時所述為可採。上訴意旨未綜觀全部事證，僅截取告訴人
    及被告於警詢時之部分陳述，主張被告向告訴人交付支票之
    時間應係106年4月5日，並以江筱平支票帳戶於106年3月6日
    已有退票紀錄，質疑被告之付款真意，難認可採。又被告於
    本案車輛遭拖吊後，於106年2月11日出面與告訴人協商還款
    事宜，經雙方之同意，由被告簽發本票並交付遠期支票，告
    訴人則返還汽車鑰匙，縱被告所交付之票據嗣於106年4月5
    日屆期不獲兌現，充其量為債務不履行之問題，於無積極證
    據之下，仍不能逕認被告犯罪。上訴意旨僅執被告未於票載
    發票日屆至前存入票款，上開支票因而跳票乙情，主張被告
    自始無資力及付款之真意云云，亦無足採。
　㈢本案修車期間非短，難保個人之財力狀況必無變動之可能，
    且被告起初已支付部分修車費，於修車完成後非無處理債務
    之舉，並未避不見面，嗣已與告訴人達成和解，目前遵期履
    行中，堪認被告所辯尚非全然不足採信，已見前述。又被告
    無自證己罪之義務，應由檢察官負實質之舉證責任，為刑事
    訴訟法之基本原則。上訴意旨徒以本案車輛係因告訴人不同
    意被告取回、被告前未能與告訴人達成還款協議並履行等節
    ，認不能以相關情況為利於被告之認定云云，姑不論是否可
    採，於未提出其他積極證據，以證明被告自始即有詐欺得利
    之犯意及行為下，仍不足以撼動原判決之認定。
  ㈣此外，檢察官未提出其他理由，以指摘原判決之認事用法究
    竟有何違誤情事，僅執前詞，提起本件上訴，經核為無理由
    ，應予駁回。
據上論斷，應依刑事訴訟法第368條、第373條，判決如主文。
本案經檢察官陳姿雯提起公訴，檢察官謝幸容提起上訴，檢察官
黃建麒到庭執行職務。
中　　華　　民　　國　　109 　年　　7 　　月　　30　　日
              　　刑事第六庭    審判長法　官  劉方慈
                                      法　官  林家賢
                                      法　官  朱嘉川
以上正本證明與原本無異。
不得上訴。
                                      書記官  尤朝松 
中　　華　　民　　國　　109 　年　　7 　　月　　30　　日